【裁判字號】    98,交上易,518
【裁判日期】    980923
【裁判案由】    過失傷害
【裁判全文】
臺灣高等法院臺南分院刑事判決       98年度交上易字第518號
上  訴  人  臺灣雲林地方法院檢察署檢察官
上  訴  人
即  被  告  乙○○
被      告  丙○○
上列上訴人因被告過失傷害案件，不服臺灣雲林地方法院97年度
交易字第205號中華民國98年6月16日第一審判決（起訴案號：臺
灣雲林地方法院檢察署97年度偵字第4145號），提起上訴，本院
判決如下：
    主  文
原判決撤銷。
丙○○從事業務之人，因業務上之過失傷害人致重傷，處有期徒
刑肆月，如易科罰金，以新臺幣壹仟元折算壹日。
乙○○從事業務之人，因業務上之過失傷害人致重傷，處有期徒
刑參月，如易科罰金，以新臺幣壹仟元折算壹日。緩刑貳年。
    事  實
一、丙○○係以駕駛所有自用小貨車並在小貨車上從事演小型布
    袋戲之人，乙○○係以駕駛所有自用小客貨車從事水電工作
    之人，丙○○、乙○○為平日駕駛車輛執行其演布袋戲或水
    電工作之事項，均係為從事業務之人。丙○○於民國97年3
    月12日下午4時許，駕駛車牌號碼HJ-7851號自小貨車，搭載
    丁○○，沿雲林縣斗六市○○道路由北往南朝深圳崙行駛，
    於同日下午4時20分許，行經該產業道路與雲林縣斗六市久
    安里大山電纜公司後方產業道路之交岔路口時，適有乙○○
    駕駛車牌號碼5M-0680號自小貨車沿雲林縣斗六市○○道路
    由西往東行駛，亦行經上開交岔路口，丙○○本應注意汽車
    行駛至無號誌之交岔路口時，左方車應暫停讓右方車先行，
    乙○○本應注意行經無號誌之交岔路口，應減速慢行，作隨
    時停車之準備，而依當時天候晴、日間有自然光線，柏油路
    面乾燥無缺陷、無障礙物、視距良好，均無不能注意之情事
    ，竟各疏未注意及此，丙○○所駕駛之自小貨車右側車身與
    乙○○所駕駛之自小貨車發生碰撞，丙○○所駕駛之自小貨
    車因而失控擦撞路樹後衝入稻田內，致乘客丁○○受有胸部
    挫傷併右側第2至第8骨折，及左肋第6肋骨骨折併右側氣血
    胸，多重性外傷（含右手臂、右手內側、右大腿、背淤青）
    ，導致肺部纖維化合併中度氣體交換障礙身體之難治之重傷
    害。丙○○、乙○○於肇事後，在未被有偵查犯罪職權之機
    關或公務員知悉前，於雲林縣警察局交通隊斗六小隊警員前
    往現場處理時，當場承認為駕車肇事，均自首接受裁判。
二、案經丁○○訴由雲林縣警察局斗六分局報告臺灣雲林地方法
    院檢察署檢察官偵查起訴。
    理      由
壹、證據能力方面
    按被告以外之人於審判外之言詞或書面陳述，除法律有規定
    者外，不得作為證據。又被告以外之人於審判外之陳述，雖
    不符前4條之規定，而經當事人於審判程序同意作為證據，
    法院審酌該言詞陳述或書面陳述作成時之情況，認為適當者
    ，亦得為證據，刑事訴訟法第159條第1項、第159條之5第1
    項定有明文。查丁○○於警詢之筆錄；乙○○於警詢及檢察
    官訊問之筆錄（對被告丙○○而言）、丙○○於警詢及檢察
    官訊問之筆錄（對被告乙○○而言）；道路交通事故現場圖
    、道路交通事故調查報告表(一)、(二)、臺灣省嘉雲區車輛行車
    事故鑑定委員會97年10月06日嘉雲鑑字第970571字第097580
    3133號鑑定意見書、雲林縣警察局交通警察隊道路交通事故
    肇事人自首情形紀錄表、財團法人彰化基督教醫院97年4月
    12日診斷書1紙、財團法人佛教慈濟綜合醫院大林分院97年
    12月22日醫療診斷證明書、國立臺灣大學醫學院附設醫院雲
    林分院98年2月25日臺大雲分醫事字第0980001051號函及所
    附病歷影本、財團法人佛教慈濟綜合醫院大林分院98年3月
    17日慈醫大林文字第980196號函及所附病情說明書暨病歷、
    財團法人彰化基督教醫院98年3月18日九十八彰基醫事字第
    098020068號函及所附病歷、財團法人彰化基督教醫院98年4
    月21日九十八彰基醫事字第098040064號函、財團法人佛教
    慈濟綜合醫院大林分院98年5月7日慈醫大林文字第980484號
    函及所附病歷及病情說明書、財團法人佛教慈濟綜合醫院大
    林分院98年5月11日醫療診斷證明書各1份、臺灣雲林地方法
    院98年度司調字第3號調解筆錄1件，均為被告丙○○及被告
    乙○○以外之人於審判外之言詞及書面陳述，惟被告2人及
    檢察官於本院審理時同意作為證據，本院揆諸前開法條規定
    ，並審酌前開言詞及書面陳述作成時之情況，核無違法取證
    或其他瑕疵，且為證明本件犯罪事實所必要之重要關係事項
    ，認為以之作為證據為適當，自得作為證據，合先敘明。
貳、認定犯罪事實所憑之證據及理由
一、訊據被告丙○○、上訴人即被告乙○○分別就事實欄所述之
    過失導致告訴人丁○○受有胸部挫傷併右側第2至第8骨折，
    及左肋第6肋骨骨折併右側氣血胸，多重性外傷等傷害之事
    實坦承不諱，核與丁○○於警詢（偵卷第4至7頁）指述情節
    相符，並有道路交通事故現場圖（偵卷第16頁）、道路交通
    事故調查報告表(一)、(二)（偵卷第17至18頁）、臺灣省嘉雲區
    車輛行車事故鑑定委員會97年10月06日嘉雲鑑字第970571字
    第0975803133號鑑定意見書（偵卷第35至37頁）、現場照片
    12紙（偵卷第20至25頁）、財團法人彰化基督教醫院97年4
    月12日診斷書（偵卷第19頁）、財團法人佛教慈濟綜合醫院
    大林分院97年12月22日醫療診斷證明書（原審卷第22頁）、
    國立臺灣大學醫學院附設醫院雲林分院98年2月25日臺大雲
    分醫事字第0980001051號函及所附病歷影本（原審卷第33至
    47頁）、財團法人佛教慈濟綜合醫院大林分院98年3月17日
    慈醫大林文字第980196號函及所附病情說明書暨病歷（原審
    卷第50至73頁）、財團法人彰化基督教醫院98年3月18日九
    十八彰基醫事字第098020068號函及所附病歷（原審卷第74
    至286頁）、財團法人彰化基督教醫院98年4月21日九十八彰
    基醫事字第098040064號函（原審卷第288至289頁）、財團
    法人佛教慈濟綜合醫院大林分院98年5月7日慈醫大林文字第
    980484號函及所附病歷及病情說明書（原審卷第291至294頁
    ）、財團法人佛教慈濟綜合醫院大林分院98年5月11日醫療
    診斷證明書（原審卷第306頁）各1份附卷可憑，堪以認定。
二、告訴人丁○○肺部纖維化合併中度氣體交換障礙之結果與被
    告丙○○、上訴人即被告乙○○肇事車禍間有相當因果關係
    ：
    (一)被告丙○○及乙○○雖於原審辯稱：告訴人丁○○受有肺
      部纖維化合併中度氣體交換障礙係併發症，與車禍所致胸
      部挫傷併右側第2至第8骨折，及左肋第6肋骨骨折併右側
      氣血胸，多重性外傷等傷害間，應無因果關係等語。
    (二)觀諸告訴人丁○○之傷勢，告訴人於97年3 月12日車禍當
      日急診之國立臺灣大學醫學院附設醫院雲林分院98年2月
      25日臺大雲分醫事字第0980001051號函稱：「病患【即告
      訴人】於97年3月12日下午4時42分因車禍被送至本院急診
      就醫，初步診斷為右側血氣胸及右胸2至6肋骨骨折，經緊
      急處置後，患者辦理自動出院，並自行叫救護車轉診治彰
      化基督教醫院。」（原審卷第33頁）；於97年3月12日當
      日轉診之財團法人彰化基督教醫院以98年3月18日九十八
      彰基醫事字第098020068號函稱：「依病歷記載，陳君因
      車禍所受之傷害如下：(1)胸部挫傷併右側第2到第8肋骨骨
      折及左側第6肋骨骨折合併右側氣血胸。(2)併發細菌性肺
      炎、敗血症及急性呼吸窘迫症。(3)併發急性呼吸衰竭。(4)
      多重外傷（含右上肢、右大腿及背部瘀血）。陳君因上揭
      傷害，其後遺症包括右側肋骨骨折及肺部感染，可能造成
      部分肺功能損失，長期胸壁疼痛等，並有可能無法治癒而
      影響部分身體功能，其影響有可能為終身性。」（原審卷
      第74頁）；告訴人繼於97年4月12日間再由財團法人彰化
      基督教醫院轉診至財團法人佛教慈濟綜合醫院大林分院，
      該院以98年3月17日慈醫大林文字第980196號函及所附病
      情說明書記載：「病人肺部經治療後追蹤有肺部纖維化合
      併中度氧氣交換障礙，以目前追蹤情形，屬於難以復原之
      情形。病人是在他院（彰化基督教醫院）轉至本院，轉至
      本院時，肺部主要有肺炎以及膿胸，肺部感染會導致肺部
      纖維化以及氣體交換障礙…。」（原審卷第50至51頁）。
    (三)由上述病歷等記載可知，告訴人因車禍以致胸部挫傷併右
      側第2到第8肋骨骨折及左側第6肋骨骨折合併右側氣血胸
      ，於治療時併發細菌性肺炎、敗血症及急性呼吸窘迫症，
      並因右側肋骨骨折及肺部感染，導致肺部纖維化以及氣體
      交換障礙。告訴人若非被告丙○○、上訴人即被告乙○○
      過失肇事之車禍，當不至於右側第2到第8肋骨骨折及左側
      第6肋骨骨折合併右側氣血胸，更不會因治療上開傷勢而
      併發細菌性肺炎、敗血症及急性呼吸窘迫症，以致最終肺
      部纖維化以及氣體交換障礙之結果。是其間有相當因果關
      係甚明。
三、告訴人肺部纖維化合併中度氣體交換障礙已達重傷害之程度
    ：
    (一)按稱重傷者，謂下列傷害：其他於身體或健康，有重大不
      治或難治之傷害，刑法第10條第4項第6款定有明文。又按
      刑法第10條第4項第6款規定，其他於身體或健康，有重大
      不治或難治之傷害，為重傷之一種。所謂於身體或健康有
      重大不治或難治之傷害，係指傷害重大，其傷害之結果，
      對於身體健康確有終身不治或難治者而言，最高法院80年
      度台上字第5826號判決意旨可參。
    (二)查財團法人彰化基督教醫院98年3月18日九十八彰基醫事
      字第098020068號函覆稱：「…陳君因上揭傷害，其後遺
      症包括右側肋骨骨折及肺部感染，可能造成部分肺功能損
      失，長期胸壁疼痛等，並有可能無法治癒而影響部分身體
      功能，其影響有可能為終身性。」（原審卷第74頁）及以
      98年4月21日九十八彰基醫事字第098040064號函覆稱：「
      (1)部分肺部功能損失：因胸壁變形所導致，可能無法恢復
      ，所剩餘之肺功能是否足供日常生活所需，應視陳君目前
      狀況而定。(2)長期胸壁疼痛：因組織纖維化或肋間神經受
      損所引起，有關肋間神經受損，部分病患在1年內會恢復
      ，部分病患則有長期疼痛之情形，組織纖維化則可慢慢復
      健改善。」（原審卷第288至289頁）；財團法人佛教慈濟
      綜合醫院大林分院98年3月17日慈醫大林文字第980196號
      函及所附病情說明書記載：「病人肺部經治療後追蹤有肺
      部纖維化合併中度氧氣交換障礙，以目前追蹤情形，屬於
      難以復原之情形。病人是在他院（彰化基督教醫院）轉至
      本院，轉至本院時，肺部主要有肺炎以及膿胸，肺部感染
      會導致肺部纖維化以及氣體交換障礙，但之前之病情，本
      院並無確切資料。」（原審卷第50至51頁）以及98年5月7
      日慈醫大林文字第980484號函及病情說明書記載：「病患
      肺部情形，經治療過3個月後，於97年9月22日測量肺功能
      ，顯示肺部纖維化合併中度氧氣交換障礙以及輕度阻塞性
      肺炎，屬於難以復原的疾病，詳細檢查報告如附件。」（
      原審卷第291、294頁），復於98年5月11日出具醫療診斷
      證明書記載：「診斷：肺纖維化合併氣體交換障礙。醫囑
      ：該病患97年4月12日由急診入院並轉入加護病房照護，
      97年4月14日轉普通病房繼續照護，接受檢察治療後，於
      97年5月5日出院，97年5月12日、97年6月9日、97年7月7
      日、97年8月4日、97年9月1日、97年10月27日、97年11月
      24日、97年12月22日、98年1月19日、98年2月16日、98年
      3月16日、98年4月13日、98年5月11日門診追蹤，因胸腹
      臟器遺留顯著障礙，無法從事工作，日常生活需人照顧。
      」（原審卷第306頁）。
    (三)由財團法人彰化基督教醫院、財團法人佛教慈濟綜合醫院
      大林分院函覆內容，可以見得告訴人因本次車禍，受有胸
      部挫傷併右側第2到第8肋骨骨折及左側第6肋骨骨折合併
      右側氣血胸及多重外傷（含右上肢、右大腿及背部瘀血）
      等傷害，並因胸部、肋骨骨折、氣血胸而併發細菌性肺炎
      、敗血症及急性呼吸窘迫症、併發急性呼吸衰竭。經治療
      後，因右側肋骨骨折及肺部感染，胸壁變形，造成部分肺
      功能損失，復因組織纖維化或肋間神經受損，引起長期胸
      壁疼痛等，再經治療過3個月後，於97年9月22日測量肺功
      能，顯示肺部纖維化合併中度氧氣交換障礙以及輕度阻塞
      性肺炎，以目前追蹤情形，屬於難以復原之情形，並於97
      年5月5日出院後，每個月均回診，再經門診追蹤1年後，
      仍認為遺留顯著障礙，無法從事工作，日常生活需人照顧
      。
    (四)告訴人經月餘之住院治療，並經年餘之門診追蹤，仍因胸
      壁變形、組織纖維化或肋間神經受損，引起長期胸壁疼痛
      等，並肺部纖維化合併中度氧氣交換障礙以及輕度阻塞性
      肺炎，導致肺部功能損失，對身體健康傷害重大，且此傷
      害屬於難以復原之難治情形，遺留顯著障礙，無法從事工
      作，日常生活需人照顧，揆諸前開法條規定及最高法院判
      決意旨，應已達重傷害之程度，亦可認定。
四、綜上，本案事證明確，被告丙○○、上訴人即被告乙○○之
    犯行，均堪以認定，應依法論科。
參、論罪科刑之理由：
一、刑法上所謂業務，係指個人基於其社會地位繼續反覆所執行
    之事務，包括主要業務及其附隨之準備工作與輔助事務在內
    。此項附隨之事務，並非漫無限制，必須與其主要業務有直
    接、密切之關係者，始可包含在業務概念中，而認屬業務之
    範圍，必因是項業務上過失致人於死始能論以業務過失致人
    於死罪，否則只能以普通過失致人於死論罪，最高法院93年
    度台上字第4589號判決意旨參照。查被告丙○○自承目前從
    事演布袋戲；所有之自用小貨車係從事布袋戲工作用，係在
    貨車上演小型布袋戲；當天係因賣音響給告訴代理人甲○○
    朋友，要幫忙裝音響等情（偵卷第11頁、本院卷98年9月9日
    審判筆錄第10頁、第12頁），上訴人即被告乙○○自承係從
    事水電工作；所有自用小客貨車係用以裝幫人修水電要用之
    小零件，當天要去幫人維修馬桶，當時車頂上有載有水管、
    有梯子等情（見偵卷第13頁、本院卷98年9月9日審判筆錄第
    11頁、第12頁），則被告丙○○、上訴人即被告乙○○均平
    日駕駛車輛執行其演布袋戲或水電工作之事項，應認為均係
    從事業務之人，被告丙○○雖辯稱伊當時不是去作布袋戲，
    應不是業務中云云，揆諸上開說明，被告丙○○所辯，實不
    足採。
二、核被告丙○○、上訴人即被告乙○○所為，均係犯刑法第
    284條第2項後段之業務過失致重傷罪。公訴意旨認被告丙○○、上訴人即被告乙○○人係犯同法第284條第1項前段之因
    過失傷害人罪，惟告訴人丁○○因被告丙○○、上訴人即被
    告乙○○均係從事業務之人，且因渠等之過失傷害所致傷勢
    已達重傷害之程度，業如前述，並經本院於審理時當庭告知
    被告丙○○、上訴人即被告乙○○係涉犯刑法第284條第2項
    後之業務過失致重傷罪，其基本之犯罪事實同一，爰變更公
    訴人起訴法條，附此說明。
三、被告丙○○、上訴人即被告乙○○均於肇事後於警方尚不知
    何人犯罪前，即主動向前往處理之員警黃義收坦承肇事，並
    接受裁判等情，有上揭雲林縣警察局交通警察隊道路交通事
    故肇事人自首情形紀錄表一紙附卷可稽（見偵卷第26頁），
    符合刑法第62條前段規定之自首要件，爰均依法減輕其刑。
肆、撤銷改判之理由
一、原審以被告丙○○、上訴人即被告乙○○均罪證明確，因予
    論罪科刑，固非無見，惟查：
    (一)公訴人認被告丙○○、上訴人即被告乙○○均係犯刑法第
      284條第1項前段之過失傷害罪，原判決雖變更公訴人起訴
      法條均論以同法第284條第1項後段之過失傷害致重傷罪，
      惟本件被告丙○○、上訴人即被告乙○○上開過失行為，
      均係犯刑法第284條第2項後段之業務過失致重傷罪，原判
      決未予審酌被告丙○○、上訴人即被告乙○○均係從事業
      務之人，而為論罪科刑，實有未合。
    (二)原判決未及審酌被告丙○○、上訴人即被告乙○○業與告
      訴人達成賠償事宜，成立訴訟上之調解，亦有未合。
二、綜上所陳，上訴人即被告乙○○上訴意旨仍執陳詞猶主張告
    訴人丁○○所受傷害非屬重傷，又檢察官上訴意旨稱被告丙○○、上訴人即被告乙○○迄今均未與告訴人達成和解或為
    賠償，原判決僅量以有期徒刑4月、3月，顯屬過輕，請求量
    處有期徒刑8月至10月之刑度，雖均無理由，然原判決既有
    上開可論之處，即屬無可維持，自應由本院將原判決撤銷改
    判，以期適法。爰審酌被告丙○○於本案之前並無前科，被
    告乙○○並無構成累犯之前案紀錄，有臺灣高等法院被告前
    案紀錄表2份在卷可考，被告丙○○原應注意汽車行駛至無
    號誌之交岔路口時，左方車應暫停讓右方車先行，被告乙○○本應注意行經無號誌之交岔路口，應減速慢行，作隨時停
    車之準備，均疏未注意，致與丙○○同車之丁○○因而受有
    傷害，及被告丙○○為肇事主因，被告乙○○為肇事次因，
    造成告訴人受有重傷害，迄今仍無法從事工作，日常生活需
    人照顧，其等犯後均坦白承認，惟於本院審理時業與告訴人
    達成調解並為賠償損害（乙○○部分）或部分賠償（丙○○
    分期給付，尚未全部到期），告訴代理人即告訴人丁○○配
    偶甲○○於本院審理時當時表示願原諒被告2人（見本院卷
    被告乙○○提出之臺灣雲林地方法院調解筆錄及98年9月9日
    審理筆錄第12頁），及被告之過失程度、造成損害、品性及
    犯罪後之態度均良好等一切情狀，分別量處被告丙○○有期
    徒刑4月，量處上訴人即被告乙○○有期徒刑3月，並均諭知
    易科罰金之標準。
三、查上訴人即被告乙○○未曾因故意犯罪受有期徒刑以上刑之
    宣告，有台灣高等法院被告全國前案紀錄表在卷可憑，而被
    告乙○○犯後已盡力賠償被害人損失，足認被告犯後確有悔
    意。本院因認被告經此偵審程序及刑之宣告之教訓後，應知
    所警惕，信無再犯之虞，其上開所宣告之刑，認以暫不執行
    為適當，爰依刑法第74條第1項第1款規定，併予諭知宣告緩
    刑2年，以啟自新。另被告丙○○部分甫於民國98年1月20日
    因偽造文書案件，經原審法院判處有期徒刑2月，而不符合
    宣告緩刑之要件，爰未併予宣告緩刑，併此敘明。
伍、適用之法律
一、刑事訴訟法第369條第1項前段、第364條、第299條第1項前
    段、第300條。
二、刑法第284條第2項後段、第62條前段、第41條第1項前段，
    第74條第1項第1款。
三、刑法施行法第1條之1。
本案經檢察官張太龍到庭執行職務。
中    華    民    國    98    年    9     月    23    日
                  刑事第四庭    審判長法  官  吳志誠
                                      法  官  羅心芳
                                      法  官  吳森豐
以上正本證明與原本無異。
不得上訴。
                                      書記官  呂宬樂
中    華    民    國    98    年    9     月    24    日
附錄本案論罪科刑法條全文
中華民國刑法第284條（過失傷害罪）
因過失傷害人者，處 6 月以下有期徒刑、拘役或 5 百元以下罰
金，致重傷者，處1 年以下有期徒刑、拘役或5 百元以下罰金。
從事業務之人，因業務上之過失傷害人者，處 1 年以下有期徒刑
、拘役或1 千元以下罰金，致重傷者，處 3 年以下有期徒刑、
拘役或2 千元以下罰金。


司法院資訊處製作；財團法人民間司法改革基金會備份。
